ACORDAO-COMPLETO-2397164

ACÓRDÃO 5163/2020 ATA 13/2020 - SEGUNDA CÂMARA

VISTOS, relatados e discutidos estes autos de Tomada de Contas Especial instaurada pelo Tribunal Superior Eleitoral (TSE) em desfavor dos Srs. Luís Henrique de Oliveira Resende, Talmo Silva Amaro Pessanha e Lucas Teixeira Machado, nas condições de Presidente, Primeiro-Tesoureiro e Segundo-Tesoureiro do Diretório Nacional do Partido Trabalhista do Brasil - PTdoB (atual Avante) , respectivamente, em virtude da não comprovação da boa e regular aplicação dos recursos oriundos do Fundo Partidário referentes ao exercício financeiro de 2007.
ACORDAM os Ministros do Tribunal de Contas da União, reunidos em sessão da Segunda Câmara, ante as razões expostas pelo Relator, em:
9.1. excluir o Sr. Lucas Teixeira Machado da presente relação processual;
9.2. arquivar o processo sem julgamento do mérito, com fundamento no art. 93 da Lei 8.443/1992 c/c os arts. 169, inciso VI, e 213 do RITCU, sem baixa de responsabilidade e sem cancelamento do débito constante da tabela abaixo, a cujo pagamento continuarão obrigados, solidariamente, os Srs. Luis Henrique de Oliveira Resende e Talmo Silva Amaro Pessanha para que lhes sejam dadas as respectivas quitações:
	Valor (R$) 
	Data

	20.000,00
	28/05/2007

	10.000,00
	18/06/2007

	2.130,77
	28/09/2007

	260,00
	15/10/2007

	1.213,00
	11/12/2007

9.3. dar ciência aos responsáveis.

Tomada de Contas Especial foi instaurada pelo Tribunal Superior Eleitoral (TSE) em desfavor dos Srs. Luis Henrique de Oliveira Resende (CPF 814.609.106-72), Talmo Silva Amaro Pessanha e Lucas Teixeira Machado, nas condições de Presidente, Primeiro-Tesoureiro e Segundo-Tesoureiro do Diretório Nacional do Partido Trabalhista do Brasil  PTdoB (atual Avante), respectivamente, em virtude da não comprovação da boa e regular aplicação dos recursos oriundos do Fundo Partidário referentes ao exercício financeiro de 2007.

Segunda Câmara

Fundo Especial de Assistência Financeira aos Partidos Políticos - Fundo Partidário.

3. Interessados/Responsáveis:
3.1. Responsáveis: Diretório Nacional do Partido Trabalhista do Brasil (PTdoB) (59.933.952/0001-00); Lucas Teixeira Machado (XXX.252.786-XX); Luis Henrique de Oliveira Resende (XXX.609.106-XX); Talmo Silva Amaro Pessanha (XXX.226.606-XX).

13.1. Ministros presentes: Ana Arraes (Presidente), Augusto Nardes, Aroldo Cedraz (Relator) e Raimundo Carreiro.
13.2. Ministros-Substitutos presentes: Marcos Bemquerer Costa e André Luís de Carvalho.

ACORDAO-COMPLETO-2414274

Acórdão 6350/2020 - Segunda Câmara

Talmo Silva Amaro Pessanha

AROLDO CEDRAZ

A presente Tomada de Contas Especial foi instaurada pelo Tribunal Superior Eleitoral (TSE) em desfavor dos Srs. Luis Henrique de Oliveira Resende (CPF XXX.609.106-XX) , Talmo Silva Amaro Pessanha e Lucas Teixeira Machado, nas condições de Presidente, Primeiro-Tesoureiro e Segundo-Tesoureiro do Diretório Nacional do Partido Trabalhista do Brasil - PTdoB (atual Avante) , respectivamente, em virtude da não comprovação da boa e regular aplicação dos recursos oriundos do Fundo Partidário referentes ao exercício financeiro de 2007.
2.	Transcrevo, a seguir, instrução elaborada no âmbito da SecexTCE (peça 99) , que contou com a anuência do corpo diretivo da Unidade Técnica (peças 100 e 101) :
"INTRODUÇÃO
1.	Cuidam os autos de tomada de contas especial instaurada pelo Tribunal Superior Eleitoral (TSE) em desfavor dos Srs. Luis Henrique de Oliveira Resende (CPF XXX.609.106-XX) , Talmo Silva Amaro Pessanha (CPF XXX.226.606-XX) e Lucas Teixeira Machado (CPF XXX.252.786-XX) , nas condições de Presidente, Primeiro-Tesoureiro e Segundo-Tesoureiro do Diretório Nacional do Partido Trabalhista do Brasil - PTdoB (atual Avante) , respectivamente, em virtude da não comprovação da boa e regular aplicação dos recursos oriundos do Fundo Partidário referentes ao exercício financeiro de 2007.
HISTÓRICO 
2. 	Em abril de 2008, o Diretório Nacional do PTdoB, em cumprimento a¿ Lei 9.096/1995 e a¿ Resolução TSE 21.841/2004, encaminhou ao Tribunal Superior Eleitoral (TSE) a prestação de contas dos recursos do fundo partidário referente ao exercício de 2007 (peça 1, p. 1- 272) . 
3. 	A Secretaria de Controle Interno do Tribunal Superior Eleitoral (SCI/TSE) examinou os documentos e apontou a necessidade de diligenciar àquele partido político. Naquela oportunidade foram solicitados esclarecimentos e requeridos, entre outros documentos: cópias de comprovantes de depósitos e transferências bancárias; estatuto da Fundação Barão e Visconde de Mauá, criada pelo PTdoB; relação das contas bancárias mantidas pelo partido, acompanhadas de seus respectivos extratos; comprovantes de despesas; e balanço patrimonial de 2007 (peça 1, p. 276-290) . 
4. 	O PTdoB foi notificado mediante publicação no Diário da Justiça e deixou transcorrer in albis o prazo para sua manifestação. Também permaneceu silente durante a prorrogação do prazo inicial assinalado. Por esta razão, em face do previsto pela Resolução TSE 22.130/05, as contas dos PTdoB referentes ao exercício de 2007 foram desaprovadas (peça 2, p. 22-30,79,80) . 
5. 	Após analisar e não acolher os recursos interpostos pelo PTdoB contra a desaprovação de suas contas, o TSE intentou obter administrativamente o ressarcimento de R$ 514.162,35 (quinhentos e quatorze mil, cento e sessenta e dois reais e trinta e cinco centavos) , em valores nominais. O montante e¿ resultado do somatório de movimentações de recursos provenientes do Fundo Partidário cuja regular aplicação não restou comprovada. Ante o insucesso na obtenção do ressarcimento e dando cumprimento a¿ previsão do artigo 35 da Resolução TSE 21.841/04, o Ministro Presidente do TSE determinou a instauração da tomada de contas especial (peça 2, p. 89, 107-110, 154-155) .
6. 	Em primeira instrução (peça 4) concluiu-se pela citação dos Srs. Luis Henrique de Oliveira Resende e Talmo Silva Amaro Pessanha; e exclusão da responsabilidade do Senhor Lucas Teixeira Machado, segundo-tesoureiro do Diretório Nacional do PTdoB, em razão da ausência de elementos nos autos que comprovassem sua responsabilidade na gestão dos recursos mencionados. As citações foram efetuadas por intermédio dos Ofícios TCU/SECEX-3 números 1089/2011, 1090/2011 e 1291/2011, datados os dois primeiros de 17/8/2011 e o último de 21/9/2011 (peças 7-8, 13) . 
7. 	Posteriormente, o processo foi instruído no mérito (peça 28-30) , ocasião em que se propôs a rejeição das alegações de defesa, pelo julgamento pela irregularidade das contas dos responsáveis, com imputação de débito e aplicação de multa. 
8.	O Ministério Público junto ao TCU (MPTCU) aquiesceu à proposta apresentada pela unidade técnica, tendo apenas sugerido que constasse da deliberação que viesse a ser proferida autorização para recolhimento parcelado do valor das dívidas, nos termos do artigo 217 do Regimento Interno, bem como ciência às partes e aos órgãos/entidades interessados (peça 31) . 
9.	Ato contínuo, o processo foi julgado mediante o Acórdão 359/2015-TCU-Segunda Câmara, rel. RAIMUNDO CARREIRO, tendo sido assim decidido:
9.1 julgar irregulares as contas do Sr. Luis Henrique de Oliveira Resende e do Sr. Talmo Silva Amaro Pessanha, com fulcro nos arts. 1º, inciso I, 16, inciso III, alínea "c", da Lei nº  8.443, de 16 de julho de 1992, c/c os arts. 19 e 23, inciso III, da mesma Lei, condenando-os, em solidariedade, ao pagamento dos valores discriminados, fixando-lhes o prazo de 15 (quinze) dias, a contar da notificação, para comprovarem, perante o Tribunal, o recolhimento desses valores aos cofres do Fundo Partidário, atualizados monetariamente e acrescidos dos juros de mora calculados a partir das datas indicadas até a data do recolhimento, na forma prevista na legislação em vigor;
	VALOR ORIGINAL (R$) 
	DATA DA OCORRÊNCIA

	10.354,10
	22/02/2007

	50.000,00
	28/02/2007

	8.944,22
	12/03/2007

	20.000,00
	14/03/2007

	8.000,00
	15/03/2007

	15.000,00
	27/03/2007

	25.000,00
	28/03/2007

	5.000,00
	02/04/2007

	22.212,26
	10/04/2007

	1.200,00
	12/04/2007

	373,06
	16/04/2007

	8.100,00
	17/04/2007

	810,61
	23/04/2007

	288,30
	24/04/2007

	2.000,00
	25/04/2007

	2.104,22
	02/05/2007

	923,79
	04/05/2007

	8.192,32
	11/05/2007

	4.050,04
	14/05/2007

	1.055,00
	15/05/2007

	911,37
	16/05/2007

	15.000,00
	25/05/2007

	20.000,00
	28/05/2007

	2.991,27
	30/05/2007

	1.350,00
	08/06/2007

	250,00
	08/06/2007

	1.192,45
	11/06/2007

	4.860,50
	12/06/2007

	450,05
	15/06/2007

	10.000,00
	18/06/2007

	328,76
	19/06/2007

	153.503,11
	20/06/2007

	400,00
	21/06/2007

	1.000,00
	25/06/2007

	11.159,59
	02/07/2007

	117,60
	03/07/2007

	1.200,00
	10/07/2007

	1.500,00
	20/07/2007

	840,00
	25/07/2007

	1.493,41
	26/07/2007

	651,75
	31/07/2007

	934,73
	03/08/2007

	1.000,00
	13/08/2007

	4.288,30
	16/08/2007

	1.000,00
	17/08/2007

	25.000,00
	24/08/2007

	170,00
	28/08/2007

	1.000,00
	30/08/2007

	214,62
	03/09/2007

	2.384,57
	04/09/2007

	1.225,93
	05/09/2007

	7.506,65
	10/09/2007

	5.142,77
	28/09/2007

	4.915,43
	01/10/2007

	4.855,45
	03/10/2007

	1.200,00
	05/10/2007

	260,00
	15/10/2007

	16.766,83
	30/10/2007

	4.000,00
	31/10/2007

	934,73
	05/11/2007

	1.776,10
	09/11/2007

	941,26
	20/11/2007

	4.000,00
	26/11/2007

	1.983,54
	29/11/2007

	1.352,00
	30/11/2007

	3.015,96
	03/12/2007

	47,40
	05/12/2007

	2.000,00
	07/12/2007

	1.213,00
	11/12/2007

	1.989,52
	17/12/2007

9.2 aplicar ao Sr. Luis Henrique de Oliveira Resende e ao Sr. Talmo Silva Amaro Pessanha a multa referida no art. 57 da Lei nº  8.443, de 1992, no valor individual de R$ 50.000,00 (cinquenta mil reais) , fixando-lhes o prazo de 15 (quinze) dias, a partir das notificações, para que comprovem, perante o Tribunal, o recolhimento aos cofres do Tesouro Nacional, atualizada monetariamente desde a data deste acórdão até a data do efetivo recolhimento, se for paga após o vencimento, na forma da legislação em vigor;
9.3 autorizar, desde já, se requerido, o pagamento das dívidas mencionadas nos itens 9.2 e 9.3 em até 36 (trinta e seis) parcelas mensais consecutivas, nos termos do art. 26 da Lei nº  8.443, de 16 de junho de 1992, c/c o art. 217 do Regimento Interno, fixando-lhes o prazo de 15 (quinze) dias, a contar do recebimento das notificações, para comprovarem perante o Tribunal o recolhimento da primeira parcela, e de 30 (trinta) dias, a contar da parcela anterior, para comprovarem os recolhimentos das demais parcelas, devendo incidir sobre cada valor mensal, atualizado monetariamente, os juros de mora devidos, na forma prevista na legislação em vigor;
9.4 alertar os responsáveis de que a falta de comprovação do recolhimento de qualquer parcela importará o vencimento antecipado do saldo devedor, nos termos do §2º do art. 217 do Regimento Interno deste Tribunal;
9.5 autorizar, desde logo, caso não sejam atendidas as notificações, nos termos do art. 28, inciso II, da Lei nº  8.443, de 1992, a cobrança judicial dos valores acima, na forma da legislação em vigor;
9.6 excluir o nome do Sr. Lucas Teixeira Machado do rol de responsáveis;
9.7 remeter cópia do presente Acórdão, e do Relatório e Voto que o fundamentam à Procuradoria da República no Distrito Federal, para adoção das providências que julgar pertinentes, nos termos do art. 16, §3º, da Lei nº 8.443/92.
10.	Irresignados, os Srs. Luis Henrique de Oliveira Resende e Talmo Silva Amaro Pessanha, por meio do seu advogado constituído nos autos, opuseram embargos de declaração (peça 42) com a finalidade de ver declarada a nulidade do Acórdão 359/2015-TCU-Segunda Câmara, em razão de omissão configurada por ter constado da pauta de julgamento a intimação em nome de advogado diverso daquele que havia expressamente requerido que todas as comunicações e intimações fossem efetuadas em seu nome, Senhor Bruno Rangel Avelino (OAB/DF 23.067) , peça 33.
11.	O recurso foi examinado pela unidade técnica (peça 62-64) , ocasião em que se concluiu houve prejuízo às partes consistente em cerceamento ao seu direito de defesa, razão pela qual foi apresentada proposta pelo conhecimento dos embargos de declaração, por preencherem os requisitos de admissibilidade aplicáveis à espécie, e, no mérito, por que lhes fosse dado provimento para declarar a nulidade do Acórdão 359/2015-TCU-Segunda Câmara. 	A proposta foi acolhida pelo MPTCU (peça 69) .
12.	Por intermédio do Acórdão 9821/2015-TCU-Segunda Câmara, rel. RAIMUNDO CARREIRO, deliberou-se por conhecer os embargos de declaração, para, no mérito, dar-lhes provimento, a fim de declarar a nulidade do Acórdão 359/2015-TCU-Segunda Câmara. Na mesma ocasião, foi determinada a restituição destes autos a esta Secretaria de Controle Externo para que se proceda à nova instrução da matéria, ao serem levados em consideração os documentos juntados aos autos às peças 43 a 54 (peça 73) .
13.	Em nova instrução (peça 89) , propôs-se a citação dos Srs. Luis Henrique de Oliveira Resende e Talmo Silva Amaro Pessanha pelo montante original de R$ 514.408,25.
14.	À peça 90, em pronunciamento da unidade, dissentindo da proposta à peça 89, propôs-se a citação dos Srs. Luis Henrique de Oliveira Resende e Talmo Silva Amaro Pessanha, pelo valor histórico de R$ 33.603,77, o qual foi acolhido pelo Ministro-Relator (peça 91) .
15.	Em cumprimento ao Despacho do Ministro-Relator (peça 91) , foi promovida a citação dos Srs. Luis Henrique de Oliveira Resende e Talmo Silva Amaro Pessanha, representados por seu advogado, mediante os Ofícios 1077/2017-TCU/SecexAdministração e 1078/2017-TCU/SecexAdministração, respectivamente, ambos datados de 1º/11/2017 (peças 92-93) .
16. 	Os Srs. Luis Henrique de Oliveira Resende e Talmo Silva Amaro Pessanha tomaram conhecimento, por meio do seu advogado constituído nos autos, dos ofícios que lhes foram remetidos, conforme documentos constantes das peças 96-97, tendo apresentado, tempestivamente suas alegações de defesa, conforme documentação integrante da peça 98.
17.  	Os responsáveis foram ouvidos em decorrência da irregularidade de não comprovação da boa e regular aplicação dos recursos do Fundo Partidário destinados ao Partido Trabalhista do Brasil durante o exercício financeiro de 2007, conforme composição de débito abaixo:
Tabela 1 - Composição do débito
	Valor (R$) 
	Data

	20.000,00
	28/05/2007

	10.000,00
	18/06/2007

	2.130,77
	28/09/2007

	260,00
	15/10/2007

	1.231,00
	11/12/2007

18.		Preliminarmente ao exame técnico quanto ao mérito deste processo, cumpre salientar, nesse contexto, o advento de novo entendimento desta Corte de Contas acerca do julgamento de processos de contas materializado no Acórdão 321/2019-TCU-Plenário, rel. ANA ARRAES, incidente de uniformização com o objetivo de dirimir divergências acerca de sua competência para julgar contas de particulares que causem dano ao erário, tendo restado assente que o TCU tem competência para julgar as contas de pessoa física ou jurídica que causarem dano ao erário, independentemente da coparticipação de servidor, empregado ou agente público, desde que as ações do particular contrárias ao interesse público derivem de ato, contrato administrativo ou instrumento congênere sujeito ao controle externo.
19.		Dessa forma, propõe-se, desde já, a inclusão do Avante (então Partido Trabalhista do Brasil - PTdoB) (CNPJ 59.933.952/0001-00) no rol de responsáveis da presente TCE, devendo-se proceder, para fins de citação, a respectiva análise dos pressupostos de procedibilidade da IN/TCU 71/2012 e cumprimento ao Acórdão 1772/2017-TCU-Plenário, rel. AUGUSTO SHERMAN.
20.		Efetivamente, verifica-se que não houve o transcurso de mais de dez anos desde o fato gerador sem que tenha havido a notificação, uma vez que o fato gerador (não comprovação da boa e regular aplicação de recursos) ocorreu em 1º/5/2008 (conforme art. 32 da Lei 9.096/1995) e a agremiação partidária foi notificada por meio do Despacho 67/2008-CPADI, de 3/6/2008, publicado no Diário de Justiça em 9/6/2008 (peça 2, p. 79) e tomou ciência da reprovação da prestação de contas em 22/10/2008, conforme documento acostado aos autos à peça 2, p. 34-38. 
21.		Nada obstante, deve-se ressaltar que o valor atualizado do débito apurado (sem juros) em 1º/1/2017, é de R$ 60.315,17, portanto inferior ao limite mínimo de R$ 100.000,00, na forma estabelecida conforme os arts. 6º, inciso I, e 19 da IN/TCU 71/2012, modificada pela IN/TCU 76/2016. 
22.	Em consulta aos sistemas internos do TCU, não foram encontrados em trâmite nesta Corte de Contas outros processos de tomada de contas especial em desfavor dos responsáveis.
EXAME TÉCNICO
23.		Quanto à ocorrência tratada neste processo (não comprovação da boa e regular aplicação dos recursos) , cumpre ressaltar que essa ocorreu em parte dos recursos oriundos do Fundo Partidário referentes ao exercício financeiro de 2007, especificamente em relação a seis despesas descritas na tabela 2 abaixo, as quais totalizaram o valor histórico de R$ 33.603,77, nos termos do pronunciamento da unidade constante à peça 90, acolhido em despacho do Ministro-Relator à peça 91: 
Tabela 2 - Despesas sem comprovação de nexo de causalidade financeiro
	Descrição da despesa (evidenciação nos autos) 
	Valor (R$) 
	Data
	Motivo (s) da irregularidade (evidenciação nos autos) 

	Cheque 000142 (peça 47, p. 61 e 165-166) 
	20.000,00
	28/05/2007
	1) Ausência nos autos de nota fiscal ou cópia do cheque 000142;2) Recibo, à peça 47, p. 167, sem assinatura.

	Cheque 000164 (peça 48, p. 52 e 122-123) 
	10.000,00
	18/06/2007
	1) Ausência nos autos de nota fiscal ou cópia do cheque 000164;2) Recibo, à peça 48, p. 124, sem assinatura.

	Cheque 000210 (peças 1, p. 123; e 51, p. 95-96 e 182) 
	1.962,77
	28/09/2007
	1) Recibo em nome do PTdoB para pagamento de FGTS e INSS, mas cheque nominal a Juliana de Souza (peça 51, p. 181-185) .

	Cheque 000212 (peças 1, p. 124; e peça 51, p. 95-96 e 188) 
	168,00
	28/09/2007
	1) Recibo em nome do PTdoB para pagamento à Transfácil - auxílio transporte com data (1º/10/2007) posterior a do cheque (28/9/2007) - peça 51, p. 187-189;2) Cheque nominal a Juliana de Souza (peça 51, p. 187-189) .

	Cheque 000235 (peça 52, p. 106) 
	260,00
	15/10/2007
	1) Ausência nos autos de cópia do cheque 000235;2) Nota fiscal, à peça 52, p. 223, sem discriminação do favorecido.

	Cheque 000343 (peça 1, p. 175; e 54, p. 122 e 166) 
	1.213,00
	11/12/2007
	1) Recibo em nome do PTdoB para pagamento à WQFY - lanches e refeições com data (9/12/2007) anterior a cheque (11/12/2007) - peça 54, p. 165-167;2) Cheque nominal a Juliana de Souza (peça 54, p. 166) .

24.	Como se vê, o valor total do débito atribuído aos responsáveis (R$ 33.603,77, que atualizado até 1º/1/2017, seria de R$ 60.315,17) poderia, em tese, ter ensejado o arquivamento do processo, com fundamento no art. 93 da Lei 8.443/1992, nos arts. 169, inciso VI, e 213 do Regimento Interno do TCU c/c os arts. 6º, inciso I, e 19 da IN-TCU 71/2012. 
25.	Nada obstante, há que se ponderar que os dois responsáveis (Srs. Luis Henrique de Oliveira Resende e Talmo Silva Amaro Pessanha) foram citados validamente, devendo-se, pois, aplicar a regra prevista no art. 19, parágrafo único, da IN TCU-71/2012, in verbis:
Art. 19. Aplicam-se as disposições constantes do art. 6º desta Instrução Normativa às tomadas de contas especiais, ainda pendentes de citação válida, que se encontram em tramitação no Tribunal de Contas da União.
Parágrafo único. Instaurada a tomada de contas especial e citados os responsáveis, não se lhe admitirá o arquivamento, ainda na hipótese de o valor apurado como débito ser inferior ao limite estabelecido no art. 6º desta Instrução Normativa (Grifou-se) . 
26.	Nesse sentido, é relevante mencionar a existência de jurisprudência do TCU, consubstanciada nos Acórdãos 1505/2007-1ª Câmara, rel. AUGUSTO NARDES, 3540/2007-2ª Câmara, rel. BENJAMIN ZYMLER, 4052/2013-1ª Câmara, rel. BENJAMIN ZYMLER, 3984/2015-1ª Câmara, rel. BRUNO DANTAS, 11242/2015-2ª Câmara, rel. RAIMUNDO CARREIRO.
27.	Definidos o valor total do dano ao erário e a data dos débitos que o compõe, o qual se encontram em consonância com o critério do art. 9º, inciso II, da IN-TCU 71/2012, ou seja, a data do pagamento - quando houver impugnação de despesas específicas e os recursos tiverem sido aplicados no mercado financeiro ou quando caracterizada responsabilidade de terceiro, passa-se à identificação dos responsáveis. 
28.	Do reexame da identificação dos responsáveis da presente TCE, corrobora-se a conclusão da unidade técnica à peça 4. Em outras palavras, haja vista que o art. 57 do estatuto do PT do B (peça 9) prevê que as contas correntes são abertas à ordem conjunta de um dirigente e de um tesoureiro e, a partir das assinaturas constantes dos cheques e demonstrativos contábeis inseridos nos presentes autos, pode-se concluir que o Avante, e os Srs. Luis Henrique de Oliveira Resende e Talmo Silva Amaro Pessanha eram, em 2007, os responsáveis pela movimentação bancária do PTdoB, devendo, por isso, comprovar a boa e regular da aplicação dos recursos provenientes do Fundo Partidário (peças 1, p. 10, 14, 17, 19-21, 28, 31, 37-38, 41, 43, 46, 48, 59, 61, 63, 66-67, 71-72, 74-78, 80, 83, 87-88, 90-91, 95-97, 99-101, 106, 108-109, 112-117, 119-125, 127, 130-131, 133-134, 136-137, 139-140, 143, 145-146, 148, 151-154, 157-161, 165-167, 171-172, 174-176, 192, 194-272; 2, p. 13; 24, p. 66-85; 22, p. 47-106; 23, p. 80-192; 24, p. 66-85; 25, p. 66-85; 26, p. 54-107; 45, p. 214, 216; 46, p. 92, 94, 101, 105, 108, 112, 117, 120, 126, 130, 134, 137, 139, 143, 149, 152, 155; 47, p. 48, 70, 76, 79, 85, 87, 90, 99, 103, 106, 109, 113, 115, 118, 121, 124, 129, 135, 138, 140, 149, 151, 155, 173; 48, p. 51, 58, 61, 65, 67, 70, 73, 76, 79, 84, 88, 90, 93, 96, 100, 106, 113, 130, 150, 161, 165, 171; 49, p. 70, 81, 84, 87, 98, 101, 104, 108, 110, 115, 118, 126, 143, 149, 177, 185, 189, 207, 209, 213, 215, 256; 50, p. 137, 150, 153, 156, 159, 162, 180, 182, 185, 188, 195, 198, 204, 206, 212, 214, 220, 225, 227, 234, 238, 242, 246, 248, 251, 254, 257, 267, 270, 273, 276, 280; 51, p. 89, 102, 104, 119, 149, 156, 165, 168, 171, 174, 177, 180, 182, 188, 191, 196; 52, p. 100, 110, 113, 118, 130, 133, 137, 144, 148, 175, 178, 181, 189, 193, 196, 202, 209, 212, 216, 219, 233, 236, 239, 243, 250, 253, 258, 261, 264, 278, 284, 286, 297, 300, 310, 323, 326, 330, 334, 338, 344, 359; 53, p. 88, 97, 100, 103, 108, 111, 113, 123, 127, 131, 152, 156, 162, 165, 172, 178, 182, 188, 192, 195; 54, p. 116, 124, 127, 130, 134, 137, 141, 146, 149, 152, 158, 161, 164, 166, 169, 172, 176, 206 e 211.  
29.	Por derradeiro, cabe ressaltar que, ao examinar o Acórdão 9821/2015-TCU-Segunda Câmara, rel. RAIMUNDO CARREIRO, que anulou o Acórdão 359/2015-TCU-Primeira Câmara, rel. RAIMUNDO CARREIRO, e o despacho do Ministro-Relator à peça 91, constatou-se a exclusão do Sr. Lucas Teixeira Machado, na condição de Segundo-Tesoureiro do Diretório Nacional do Partido Trabalhista do Brasil (PTdoB) , do rol de responsáveis desta TCE.  
30.	Com efeito, a deliberação anulada continha em seu item 9.6 comando para exclusão do nome do Sr. Lucas Teixeira Machado do rol de responsáveis do presente processo, em consonância com o relatório e o voto proferidos pelo então Ministro-Relator às peças 37 e 39, ressaltando-se, nesse ponto, que a anulação do julgado decorreu de vício processual consubstanciado na ausência de notificação do Sr. Rangel Avelino (OAB/DF 23.067) , advogado indicado para receber as intimações e constar nas publicações, consoante esclarecimento do parquet peça 69.   
31.	Demais disso, deve-se salientar que o aludido responsável já não foi objeto de da última citação ocorrida neste processo (peças 91-93) , tampouco mencionado no rol de responsáveis constantes no cabeçalho das últimas manifestações da unidade técnica (peças 89 e 90) . Importa observar, ainda, que a exclusão de responsabilidade do Sr. Lucas Teixeira Machado foi mencionada no item 6 da instrução à peça 89. 
32.	Assim sendo, ratifica-se o entendimento pela exclusão do Sr. Lucas Teixeira Machado (CPF XXX.252.786-XX) , na condição de Segundo Tesoureiro do Diretório Nacional do Partido Trabalhista do Brasil (PTdoB) do rol de responsáveis desta TCE, conforme manifestações anteriores materializados às peças 4-6, 28-31, 37-39, em virtude de não haver nos autos elementos a comprovar sua responsabilidade na gestão dos recursos oriundos do Fundo Partidário referentes ao exercício financeiro de 2007.
33.	Em face do exposto, conclui-se pela ocorrência de não comprovação da boa e regular aplicação de recursos oriundos do Fundo Partidário do PTdoB (atual Avante) referentes ao exercício financeiro de 2007 no valor de R$ 33.603,77, em face da impugnação parcial de seis despesas mencionadas no item 23 infra. Nesse sentido, cabe ressaltar que é pacífica a jurisprudência deste Tribunal no sentido de que compete ao gestor o ônus de provar a aplicação regular dos recursos que lhe foram confiados (Acórdão 974/2018-TCU-Plenário, rel. BRUNO DANTAS, 511/2018-Plenário, rel. AROLDO CEDRAZ, 3875/2018-1ª Câmara, rel. VITAL DO RÊGO, 1983/2018-1ª Câmara, rel. BRUNO DANTAS, 1294/2018-1ª Câmara, rel. BRUNO DANTAS, 3200/2018-2ª Câmara, rel. AROLDO CEDRAZ, 2512/2018-2ª Câmara, rel. AROLDO CEDRAZ, 2384/2018-2ª Câmara, rel. JOSÉ MÚCIO MONTEIRO, 2014/2018-2ª Câmara, rel. AROLDO CEDRAZ, 901/2018-2ª Câmara, rel. JOSÉ MÚCIO MONTEIRO) .
34.		Dessa forma, haja vista a ocorrência de um pequeno erro material quando da citação, quanto ao valor do débito (onde se lê R$ 1.231,00, lê-se 1.213,00) , a inclusão de novo responsável pessoa jurídica e proposta de exclusão de outro responsável, mantendo-se os mesmos fundamentos adotados pela SecexAdministração à peça 90 e acolhidos pelo Ministro-Relator, propõe-se a citação dos Srs. Luis Henrique de Oliveira Resende (CPF XXX.609.106-XX) , Talmo Silva Amaro Pessanha (CPF XXX.226.606-XX) ; e da agremiação partidária Avante (CNPJ 59.933.952/0001-00) na forma constante da proposta de encaminhamento.
CONCLUSÃO
35.	A partir dos elementos constantes nos autos e o exame da ocorrência descritas na seção "Exame Técnico", foi possível definir a responsabilidade dos Srs. Luis Henrique de Oliveira Resende (CPF XXX.609.106-XX) e Talmo Silva Amaro Pessanha (CPF XXX.226.606-XX) ; e do Avante (CNPJ 59.933.952/0001-00) , e quantificar adequadamente os débitos a eles atribuídos, na forma dos arts. 10, § 1º, e 12, incisos I e II, da Lei 8.443/1992 c/c o art. 202, incisos I e II, do Regimento Interno do TCU. Propõe-se, por conseguinte, que se promova a citação dos Srs. Luis Henrique de Oliveira Resende (CPF XXX.609.106-XX) , Talmo Silva Amaro Pessanha (CPF XXX.226.606-XX) ; e da agremiação partidária Avante (CNPJ 59.933.952/0001-00) (item 34) .
36.	Propõe-se, ainda, ratificar a exclusão do nome do Sr. Lucas Teixeira Machado (CPF XXX.252.786-XX) , na condição de Segundo Tesoureiro do Diretório Nacional do Partido Trabalhista do Brasil (PTdoB) , em virtude de não haver nos autos elementos a comprovar sua responsabilidade na gestão dos recursos oriundos do Fundo Partidário referentes ao exercício financeiro de 2007 (item 32) .
INFORMAÇÕES ADICIONAIS
37.		Informa-se que não há delegação de competência do relator deste feito, Ministro Aroldo Cedraz, para a citação proposta no exame técnico, nos termos do art. 1º, inciso VII, da Portaria MIN-AC 1, de 11/1/2017, haja vista que o Sr. Luis Henrique de Oliveira Resende é parlamentar federal.
PROPOSTA DE ENCAMINHAMENTO
38.	Diante do exposto, submetem-se os autos à consideração superior, propondo:
38.1.	excluir o nome do Sr. Lucas Teixeira Machado (CPF XXX.252.786-XX) do rol de responsáveis do presente processo, em virtude de não haver nos autos elementos a comprovar sua responsabilidade na gestão dos recursos oriundos do Fundo Partidário referentes ao exercício financeiro de 2007 (item 36) ;
38.2.	realizar a citação do Srs. Luis Henrique de Oliveira Resende (CPF XXX.609.106-XX) ; Talmo Silva Amaro Pessanha (CPF XXX.226.606-XX) e Lucas Teixeira Machado (CPF XXX.252.786-XX) , e do partido Avante (CNPJ 59.933.952/0001-00) , com fundamento nos arts. 10, § 1º, e 12, incisos I e II, da Lei 8.443/1992 c/c o art. 202, incisos I e II, do Regimento Interno do TCU, para que, no prazo de quinze dias, apresentem alegações de defesa quanto à irregularidade detalhada a seguir e/ou recolha aos cofres do Fundo Partidário as quantias abaixo indicadas atualizadas monetariamente a partir das respectivas datas até o efetivo recolhimento, abatendo-se na oportunidade a quantia eventualmente ressarcida, na forma da legislação em vigor (item 35) :
	a)  irregularidade: não comprovação da boa e regular aplicação de recursos do Fundo Partidário destinados ao Partido Trabalhista do Brasil (atual Avante) durante o exercício financeiro de 2007 no valor histórico de R$ 33.603,77, em face da impugnação parcial de despesas, especificamente no tocante às seguintes ocorrências:
	a.1) ausência nos autos de nota fiscal ou cópia do cheque 000142 (no valor de R$ 20.000,00, datado de 28/5/2007) , sendo que o recibo consta sem assinatura (peça 47, p. 61, 165-167) ;
	a.2) ausência nos autos de nota fiscal ou cópia do cheque 000164 (no valor de R$ 10.000,00, datado de 18/6/2007) , sendo que o recibo consta sem assinatura (peça 48, p. 52, 122-124) ;
	a.3) existência de cheque 000210, nominal a Juliana de Souza (no valor de R$ 1.962,77, datado de 28/9/2007) , ao passo que o recibo está em nome do PTdoB para pagamento de FGTS e INSS (peças 1, p. 123; e 51, p. 95-96 e 181-185) ;
	a.4) existência de cheque 000212, nominal a Juliana de Souza (no valor de R$ 168,00, datado de 28/9/2007) , ao passo que o recibo (datado de 1º/10/2007, posterior à data de débito do cheque 000212) está em nome do PTdoB para pagamento à Transfácil - auxílio transporte (peça 1, p. 124; e 51, p. 95-96 e 187-189) ;
	a.5) ausência nos autos de cópia do cheque 000235 (no valor de R$ 260,00, datado de 15/10/2007) , sendo que a nota fiscal se encontra sem discriminação do favorecido (peça 52, p. 106 e 221-223) ;
	a.6) existência de cheque 000343, nominal a Juliana de Souza (no valor de R$ 1.213,00, datado de 11/12/2007) , ao passo que o recibo (datado de 9/12/2007, anterior à data de débito do cheque 000343) está em nome do PTdoB para pagamento à WQFY - lanches e refeições (peça 1, p. 175; e 54, p. 122 e 165-167) ;
	b) dispositivos violados: art. 37, caput, c/c o art. 70, parágrafo único, da Constituição da República Federativa do Brasil; art. 93 do Decreto-Lei 200/1967; art. 66 do Decreto 93.872/1986; 
	c) conduta: não comprovar a boa e regular aplicação de parte dos recursos recebidos por meio do Fundo Partidário, no valor histórico de R$ 33.603,77 especificamente no tocante às seguintes ocorrências:
	c.1) ausência nos autos de nota fiscal ou cópia do cheque 000142 (no valor de R$ 20.000,00, datado de 28/5/2007) , sendo que o recibo consta sem assinatura (peça 47, p. 61, 165-167) ;
	c.2) ausência nos autos de nota fiscal ou cópia do cheque 000164 (no valor de R$ 10.000,00, datado de 18/6/2007) , sendo que o recibo consta sem assinatura (peça 48, p. 52, 122-124) ;
	c.3) existência de cheque 000210, nominal a Juliana de Souza (no valor de R$ 1.962,77, datado de 28/9/2007) , ao passo que o recibo está em nome do PTdoB para pagamento de FGTS e INSS (peças 1, p. 123; e 51, p. 95-96 e 181-185) ;
	c.4) existência de cheque 000212, nominal a Juliana de Souza (no valor de R$ 168,00, datado de 28/9/2007) , ao passo que o recibo (datado de 1º/10/2007, posterior à data de débito do cheque 000212) está em nome do PTdoB para pagamento à Transfácil - auxílio transporte (peça 1, p. 124; e 51, p. 95-96 e 187-189) ;
	c.5) ausência nos autos de cópia do cheque 000235 (no valor de R$ 260,00, datado de 15/10/2007) , sendo que a nota fiscal se encontra sem discriminação do favorecido (peça 52, p. 106 e 221-223) ;
	c.6) existência de cheque 000343, nominal a Juliana de Souza (no valor de R$ 1.213,00, datado de 11/12/2007) , ao passo que o recibo (datado de 9/12/2007, anterior à data de débito do cheque 000343) está em nome do PTdoB para pagamento à WQFY - lanches e refeições (peça 1, p. 175; e 54, p. 122 e 165-167) ;
	d) nexo de causalidade: a realização de despesas no valor histórico de R$ 33.603,77 sem comprovação de nexo de causalidade financeiro entre os lançamentos no extrato da conta específica do Fundo Partidário e os documentos fiscais (recibos/notas fiscais) resulta em dano ao erário correspondente ao referido valor;
	e.1) culpabilidade dos Srs. Luis Henrique de Oliveira Resende e Talmo Silva Amaro Pessanha: não há excludentes de ilicitude, de culpabilidade e de punibilidade; é razoável supor que os responsáveis tinham consciência da ilicitude de sua conduta; era exigível conduta diversa da praticada, qual seja, comprovar o nexo de causalidade financeiro entre os lançamentos no extrato da conta específica do Fundo Partidário e os documentos fiscais (recibos/notas fiscais) no valor de R$ 33.603,77;
	e.2) culpabilidade do partido Avante:  não há excludentes de ilicitude, de culpabilidade e de punibilidade; é razoável supor que a entidade, por meio do seu responsável, tinha consciência da ilicitude de sua conduta; era exigível da entidade, por meio do seu responsável, conduta diversa da praticada, qual seja, comprovar o nexo de causalidade financeiro entre os lançamentos no extrato da conta específica do Fundo Partidário e os documentos fiscais (recibos/notas fiscais) no valor de R$ 33.603,77;
	f) composição do débito:
	Valor (R$) 
	Data

	20.000,00
	28/05/2007

	10.000,00
	18/06/2007

	2.130,77
	28/09/2007

	260,00
	15/10/2007

	1.213,00
	11/12/2007

Valor atualizado até 8/3/2019: R$ 64.625,84"
3.	Submetidos os autos à apreciação do relator, seguiu-se proposta de oitiva do Ministério Público junto ao Tribunal (peça 103) nos seguintes termos:
"A presente Tomada de Contas Especial foi instaurada pelo Tribunal Superior Eleitoral (TSE) em desfavor dos Srs. Luís Henrique de Oliveira Resende, Talmo Silva Amaro Pessanha e Lucas Teixeira Machado, nas condições de Presidente, Primeiro-Tesoureiro e Segundo-Tesoureiro do Diretório Nacional do Partido Trabalhista do Brasil - PTdoB (atual Avante) , respectivamente, em virtude da não comprovação da boa e regular aplicação dos recursos oriundos do Fundo Partidário referentes ao exercício financeiro de 2007.
2.	Inicialmente, essas contas foram julgadas, conforme Acórdão 359/2015-TCU-Segunda Câmara, o qual foi posteriormente anulado, em sede de Embargos de Declaração, por meio do Acórdão 9821/2015-TCU-Segunda Câmara, uma vez identificado vício insanável na citação.
3.	Na instrução de peça 99, a Secex-TCE ressalta que "o valor atualizado do débito apurado (sem juros) em 1º/1/2017, é de R$ 60.315,17, portanto inferior ao limite mínimo de R$ 100.000,00, na forma estabelecida conforme os arts. 6º, inciso I, e 19 da IN/TCU 71/2012, modificada pela IN/TCU 76/2016".
4.	Entretanto, deixa de propor o arquivamento do processo, nos termos do art. 93 da Lei 8.443/1992 e arts. 169, inciso VI, e 213 do Regimento Interno do TCU, uma vez que "dois responsáveis (Srs. Luís Henrique de Oliveira Resende e Talmo Silva Amaro Pessanha) foram citados validamente, devendo-se, pois, aplicar a regra prevista no art. 19, parágrafo único, da IN TCU-71/2012", segundo a qual "Instaurada a tomada de contas especial e citados os responsáveis, não se lhe admitirá o arquivamento, ainda na hipótese de o valor apurado como débito ser inferior ao limite estabelecido no art. 6º desta Instrução Normativa.". (grifo nosso) 
5.	Na sequência de sua instrução, a Secex-TCE propôs ratificar a exclusão do nome do Sr. Lucas Teixeira Machado desta relação processual, em virtude de não haver nos autos elementos a comprovar sua responsabilidade na gestão dos recursos oriundos do Fundo Partidário referentes ao exercício financeiro de 2007, bem como realizar a citação dos Srs. Luís Henrique de Oliveira Resende, Talmo Silva Amaro Pessanha e da agremiação partidária Avante, uma vez que constatou erro material na citação anteriormente realizada (item 34 da instrução de peça 99) .
6.	Observando a regra do art. 19, parágrafo único, da IN TCU-71/2012, verifico que o impedimento do arquivamento, neste caso, seria o fato dos responsáveis terem sido citados.
7.	Entretanto, salvo melhor juízo, o fato de a citação realizada estar eivada de vício material, razão pela qual a Secex-TCE propõe que seja refeita, permitiria, ao menos excepcionalmente, e em atendimento aos princípios da racionalidade administrativa e da economia processual, considerar a possibilidade de arquivamento deste processo, nos termos do art. 93 da Lei 8.443/1992 e arts. 169, inciso VI, e 213 do Regimento Interno do TCU.
	Sendo assim, para o aperfeiçoamento do feito, ouça-se o Ministério Público."
4.	O parecer do Ministério Público junto ao Tribunal foi exarado nos seguintes termos (peça 104) :
"Trata a Tomada de Contas Especial, instaurada pelo Tribunal Superior Eleitoral (TSE) em desfavor dos Srs. Luis Henrique de Oliveira Resende, Talmo Silva Amaro Pessanha e Lucas Teixeira Machado, nas condições de Presidente, Primeiro-Tesoureiro e Segundo-Tesoureiro do Diretório Nacional do Partido Trabalhista do Brasil - PTdoB (atual Avante) , respectivamente, da não comprovação da boa e regular aplicação dos recursos oriundos do Fundo Partidário referentes ao exercício financeiro de 2007.
Após a fase interna e as medidas processuais adotadas pelo TCU, foi proferido o Acórdão 359/2015-TCU-Segunda Câmara (peça 38) contendo a irregularidade das contas dos Srs. Luis Henrique de Oliveira Resende e Talmo Silva Amaro Pessanha, com consequente condenação em débito e aplicação de multa disciplinada pelo art. 57 da Lei 8.443/1992. No tocante ao Sr. Lucas Teixeira Machado houve a exclusão da responsabilidade.
Os Embargos de Declaração autuados à peça 42, com respaldo em falha na intimação do advogado que representa os dirigentes partidários, levou à anulação do acórdão condenatório (Acórdão 9821/2015-TCU-Segunda Câmara - peça 73) .
Por ocasião da segunda análise os novos documentos autuados às peças 43 a 54 foram valorados em conjunto com as informações anteriores, havendo a proposição de citação dos responsáveis pelo valor original de R$ 514.408,25 (peça 89) , encaminhamento diverso do sugerido pelo Secretário, que opinou pela citação de R$ 33.603,77 (peça 90) .
O Ministro Relator autorizou a citação pelo segundo valor (peça 91) . 
Na derradeira instrução técnica (peça 99) , a proposição de inclusão do Partido Político Avante como responsável veio acompanhada da indicação da necessidade de nova citação dos Srs. Luis Henrique de Oliveira Resende e Talmo Silva Amaro Pessanha, mesmo o valor histórico do débito sendo R$ 33.603,77, montante que corrigido é inferior ao estabelecido pela IN TCU 71/2012 para arquivamento processual, modificado pela IN TCU 76/2016. Tal medida foi abonada pelos dirigentes da Unidade Técnica (peças 100-102) .
À peça 103, o E. Relator apresenta os fatos e levanta importante questão:
7. Entretanto, salvo melhor juízo, o fato de a citação realizada estar eivada de vício material, razão pela qual a Secex-TCE propõe que seja refeita, permitiria, ao menos excepcionalmente, e em atendimento aos princípios da racionalidade administrativa e da economia processual, considerar a possibilidade de arquivamento deste processo, nos termos do art. 93 da Lei 8.443/1992 e arts. 169, inciso VI, e 213 do Regimento Interno do TCU.
A nosso ver, o histórico processual corrobora o entendimento apresentado pelo Relator. O fato de até este momento os responsáveis não terem sido citados pelo valor correto, o que justifica em parte, a nova citação dos gestores, afasta o entendimento de que não cabe o arquivamento do feito por imposição do Parágrafo único do art. 19 da IN TCU 71/2012.
Dessa forma, nossa proposição é pelo arquivamento do processo, com arrimo no art. 93 da Lei 8.443/1992 c/c os arts. 169, inciso VI, e 213 do RITCU."
É o Relatório.

8.1. Taynara Tiemi Ono (48.454/OAB-DF), representando Lucas Teixeira Machado e Talmo Silva Amaro Pessanha;  
8.2. Adaíres Aguiar Lima, representando Tribunal Superior Eleitoral.  
8.3. Elias Sousa Maia Galvão Ribeiro (34047/OAB-DF) e outros, representando Luis Henrique de Oliveira Resende e Talmo Silva Amaro Pessanha.

Procurador Marinus Eduardo De Vries Marsico.

TOMADA DE CONTAS ESPECIAL. FUNDO PARTIDÁRIO. AUSÊNCIA DE COMPROVAÇÃO DA APLICAÇÃO DE RECURSOS FEDERAIS. ARQUIVAMENTO SEM JULGAMENTO DO MÉRITO. CIÊNCIA AOS INTERESSADOS.

TOMADA DE CONTAS ESPECIAL (TCE)

Secretaria de Controle Externo de Tomada de Contas Especial (SecexTCE).

Conforme consignado no Relatório precedente, esta Tomada de Contas Especial foi instaurada pelo Tribunal Superior Eleitoral (TSE) em desfavor dos Srs. Luís Henrique de Oliveira Resende, Talmo Silva Amaro Pessanha e Lucas Teixeira Machado, nas condições de Presidente, Primeiro-Tesoureiro e Segundo-Tesoureiro do Diretório Nacional do Partido Trabalhista do Brasil - PTdoB (atual Avante) , respectivamente, em virtude da não comprovação da boa e regular aplicação dos recursos oriundos do Fundo Partidário referentes ao exercício financeiro de 2007.
2.	Inicialmente, essas contas foram julgadas irregulares, conforme Acórdão 359/2015-TCU-Segunda Câmara, o qual foi posteriormente anulado, em sede de Embargos de Declaração, por meio do Acórdão 9821/2015-TCU-Segunda Câmara, uma vez identificado vício insanável na citação.
3.	Na instrução de peça 99, a Secex-TCE ressalta que "o valor atualizado do débito apurado (sem juros) em 1º/1/2017, é de R$ 60.315,17, portanto inferior ao limite mínimo de R$ 100.000,00, na forma estabelecida conforme os arts. 6º, inciso I, e 19 da IN/TCU 71/2012, modificada pela IN/TCU 76/2016".
4.	Entretanto, deixa de propor o arquivamento do processo, nos termos do art. 93 da Lei 8.443/1992 e arts. 169, inciso VI, e 213 do Regimento Interno do TCU, uma vez que "dois responsáveis (Srs. Luís Henrique de Oliveira Resende e Talmo Silva Amaro Pessanha) foram citados validamente, devendo-se, pois, aplicar a regra prevista no art. 19, parágrafo único, da IN TCU-71/2012", segundo a qual "Instaurada a tomada de contas especial e citados os responsáveis, não se lhe admitirá o arquivamento, ainda na hipótese de o valor apurado como débito ser inferior ao limite estabelecido no art. 6º desta Instrução Normativa." (grifo nosso) .
5.	Na sequência de sua instrução, a Secex-TCE propôs ratificar a exclusão do nome do Sr. Lucas Teixeira Machado desta relação processual, em virtude de não haver nos autos elementos a comprovar sua responsabilidade na gestão dos recursos oriundos do Fundo Partidário referentes ao exercício financeiro de 2007, bem como realizar a citação dos Srs. Luís Henrique de Oliveira Resende, Talmo Silva Amaro Pessanha e da agremiação partidária Avante, uma vez que constatou erro material na citação anteriormente efetuada (item 34 da instrução de peça 99) .
6.	Observando a regra do art. 19, parágrafo único, da IN TCU-71/2012, verifiquei que o impedimento do arquivamento, neste caso, seria o fato dos responsáveis terem sido citados.
7.	Entretanto, o fato de a citação realizada estar eivada de vício material, razão pela qual a Secex-TCE propôs que fosse refeita, permitiria, ao menos excepcionalmente, e em atendimento aos princípios da racionalidade administrativa e da economia processual, considerar a possibilidade de arquivamento deste processo, nos termos do art. 93 da Lei 8.443/1992 e arts. 169, inciso VI, e 213 do Regimento Interno do TCU.
8.	Por essa razão, os autos foram submetidos ao Ministério Público junto ao Tribunal e o Douto Procurador Marinus Eduardo De Vries Marsico apresentou, no mérito, o seguinte Parecer (peça 104) :
"A nosso ver, o histórico processual corrobora o entendimento apresentado pelo Relator. O fato de até este momento os responsáveis não terem sido citados pelo valor correto, o que justifica em parte, a nova citação dos gestores, afasta o entendimento de que não cabe o arquivamento do feito por imposição do Parágrafo único do art. 19 da IN TCU 71/2012.
Dessa forma, nossa proposição é pelo arquivamento do processo, com arrimo no art. 93 da Lei 8.443/1992 c/c os arts. 169, inciso VI, e 213 do RITCU."
9.	Ante essas ponderações, com as devidas vênias por discordar do encaminhamento proposto pela SecexTCE, entendo que, neste caso, excepcionalmente, e em linha com o Parecer do Ministério Público junto ao Tribunal, considerando que o valor atualizado do débito apurado (sem juros) em 1º/1/2017, é de R$ 60.315,17, portanto inferior ao limite mínimo de R$ 100.000,00, na forma estabelecida conforme os arts. 6º, inciso I, e 19 da IN/TCU 71/2012, modificada pela IN/TCU 76/2016, cabe o arquivamento deste processo nos termos do art. 93 da Lei 8.443/1992 e arts. 169, inciso VI, e 213 do Regimento Interno do TCU, sem baixa da responsabilidade e sem cancelamento do débito apurado nos autos, a cujo pagamento continuarão obrigados, solidariamente, os Srs. Luis Henrique de Oliveira Resende e Talmo Silva Amaro Pessanha, para que lhes sejam dadas as respectivas quitações.
Ante o exposto, em linha com o Parecer do Ministério Público junto ao Tribunal, VOTO no sentido de que o Tribunal adote a deliberação que ora submeto à apreciação deste Colegiado.
TCU, Sala das Sessões Ministro Luciano Brandão Alves de Souza, em 23 de abril de 2020.
AROLDO CEDRAZ 
Relator